【裁判字號】    97,上,693
【裁判日期】    980623
【裁判案由】    清償借款
【裁判全文】
臺灣高等法院民事判決                   97年度上字第693號
    上  訴  人    甲○○
    訴訟代理人    溫瑞鳳律師
    被  上訴人    丙○○
    兼訴訟代理人  乙○○
上列當事人間清償借款事件，上訴人對於中華民國97年6月30日
臺灣新竹地方法院96年度訴字第484號第一審判決提起上訴，本
院於98年6月9日言詞辯論終結，判決如下：
    主  文
原判決關於駁回上訴人後開第二項之訴及命上訴人負擔訴訟費用
之裁判廢棄。
被上訴人乙○○應再給付上訴人壹佰參拾陸萬伍仟肆佰元及自民
國88年2月11日起至清償日止按年息5%計算之利息。
其餘上訴駁回。
第一、二審訴訟費用由被上訴人乙○○負擔三分之一，餘由上訴
人負擔。
    事實及理由
一、上訴人主張：被上訴人乙○○為其同學，自民國83年起，以
    所經營之及康企業有限公司（下稱及康公司）需週轉為由，
    陸續向其借款共計新臺幣（下同）2,865,400元，並提供及
    康公司簽發之本票為據，嗣清償期屆至，乙○○卻無力償還
    ，屢經催討未果，乙○○於87年11月30日就其中150萬元出
    具延期清償之借款憑單，被上訴人即乙○○之父丙○○復於
    88年3月31日書立字據同意倘乙○○無力清償，將代為償還
    ，並提供土地及房屋所有權狀影本證明資力。惟乙○○至今
    仍未清償，上述本票亦因存款不足及拒絕往來戶而遭退票，
    為此請求被上訴人清償所借之款項，爰依借貸及代償契約關
    係起訴請求：(一)被上訴人乙○○應給付其2,865,400元，及
    自88年2月11日起至清償日止，按年息5%計算利息；(二)上訴
    人就前項給付對乙○○之財產強制執行而無效果時，被上訴
    人丙○○應代負履行責任；(三)願供擔保請准宣告假執行。經
    原法院判決乙○○應給付150萬元之本息，並就勝訴部分宣
    告假執行，另駁回上訴人其餘請求。上訴人就其敗訴部分提
    起上訴，聲明：(一)原判決不利於上訴人部分廢棄；(二)乙○○
    應再給付其1,365,400元之本息：(三)上訴人就乙○○應給付
    之2,865,400元本息對乙○○之財產強制執行而無效果時，
    丙○○應代負履行責任；(四)願供擔保請准宣告假執行。被上
    訴人則未據聲明不服。上訴人除援用原審立證方式外，補提
    刑事警察局鑑定書、戶政事務所函暨印鑑證明為證，並聲請
    刑事警察局就丙○○之筆跡重新鑑定。
二、被上訴人則以：上訴人為賺取利息，借款予及康公司，此從
    其所提本票為及康公司開立，借款亦匯入及康公司帳戶等情
    可知，實與乙○○個人無涉。及康公司於87年間，因客戶倒
    帳而無力清償借款，上訴人轉向負責人乙○○追討，乙○○
    因而簽立借款憑單，同意及康公司開立之華南銀行票據號碼
    QB0000000、QB0000000、QB0000000，面額各50萬元之三張
    本票，屆期無法清償時，由其償還。上訴人復要求乙○○須
    提出其父丙○○之不動產作為擔保，乙○○乃擅自以不知情
    之丙○○名義再簽立同意代償所借款項之字據，並交付丙○
    ○之土地、建物所有權狀影本予上訴人以證明資力，是被上
    訴人就及康公司之債務並無償還義務等語答辯，並聲明：上
    訴駁回。除援用原審立證方式外，補提乙○○之書信、檢察
    署執行傳票為證。
三、不爭執事項：
  (一)上訴人與乙○○為大學同學，乙○○為及康公司負責人，上
    訴人曾因借貸關係陸續交付借款150萬元，復分別於87年8月
    28日、87年9月21日、88年1月5日匯款978,400元、150,000
    元、237,000元至及康公司彰化銀行永和分行0000000000000
    0號帳戶，屆期未獲清償，屢向乙○○催討未果。關於150萬
    元部分，及康公司開具華南銀行票據號碼QB0000000、QB00
    00000、QB0000000號，金額各50萬元之本票三紙予上訴人，
    因無法如期清償，乙○○於87年11月30日書立字據載明：依
    序延展清償日期至87年12月15日、88年1月15日、2月10日，
    若到期無法清償，乙○○願以其本人與及康公司所有資產償
    還等語，其中票號QB0000000之本票，復經換票為票號QB000
    0000之本票，惟屆期仍未清償，及康公司於華南商業銀行公
    館分行帳戶000000000號之支票存款帳戶於88年5月28日遭列
    為拒絕往來戶，上開三紙本票經上訴人於96年7月18日提示
    後，因存款不足及拒絕往來戶而遭退票，至今未獲清償，有
    字據、本票、退票理由單、華南商業銀行公館分行96年7月
    19日（96）華公存字第274號函及匯款回條聯為憑（見原審
    卷第5-12頁）。
  (二)乙○○向臺灣臺中地方法院檢察署自首表示於88年3月31日
    ，擅自以丙○○之名義，偽造載有：「乙○○向甲○○所借
    之款，若無力清償，本人將付一責任代為償還」等語之債務
    擔保書，並未經授權，在上開債務擔保書上，偽簽「丙○○
    」之署名及盜蓋「丙○○」之印章各1枚，交付甲○○作為
    債務擔保之用，經臺灣臺中地方法院97年度中簡字第1426號
    被告乙○○偽造文書案件，認定乙○○觸犯行使行使偽造私
    文書罪，判處有期徒刑5月確定，業經本院調閱上述卷宗，
    查核無誤。
四、上訴人主張乙○○陸續向其借款2,865,400元，更提供丙○
    ○書立之擔保字據，載明倘乙○○無力清償，將代為償還，
    屆期卻未獲清償，被上訴人則以前詞置辯，是本件爭點厥為
    ：(一)乙○○究以及康公司或其個人名義向上訴人借款？(二)系
    爭擔保字據是否為丙○○親筆或授權書立？
  (一)乙○○究以及康公司或其個人名義向上訴人借款？
  1.上訴人主張其陸續借貸乙○○計2,865,400元，屢經催討至
    今尚未受償，被上訴人不爭執上訴人出借上開金額，嗣及康
    公司無力清償借款，上訴人屢向乙○○催討還款等情，然否
    認該款項係乙○○所借，辯稱及康公司才是借款人云云。惟
    查乙○○自承88年3月31日丙○○名義之系爭擔保字據（詳
    如後(二)所述）為其書立，依其內容已載明：「乙○○向甲○
    ○所借之款，若無力清償，本人將付一切責任代為償還」，
    就其中「所借之款」，亦稱上訴人與其均認知就是包括及康
    公司在內所借之款項，當時因其無法律知識，不知及康歸及
    康，其個人歸個人，且其認為自己有能力償還等語（見本院
    卷第73頁背面），顯然借、貸雙方共同之認知均為乙○○所
    借之款即指及康公司需用款項，且從乙○○認定其個人有償
    還之能力並願負清償之責任，亦可得知乙○○於借款時，並
    未區分該款項係代及康公司所借，反而其個人願承擔清償責
    任，堪認乙○○應係以其個人名義向上訴人借款作為及康公
    司周轉之用，而非單純以及康公司負責人之名義代表公司向
    上訴人借款。再參諸上訴人與乙○○為大學同學，認識多年
    ，上訴人因此得悉乙○○經營及康公司，需要資金週轉等情
    ，復為兩造所不爭執，則上訴人主張其係基於同學情誼及信
    賴關係，貸予乙○○個人，供其運用於負責經營之及康公司
    一節，亦符事理之常。
  2.被上訴人雖辯稱上訴人所持本票為及康公司簽發，上訴人亦
    將款項匯入及康公司之帳戶，且上訴人每月均要求審查及康
    公司營運狀況，故借貸關係乃存在上訴人與及康公司間，與
    乙○○個人無涉云云。然查乙○○於原審已坦認及康公司均
    由其負責調錢（見原審卷第70頁），復自承與上訴人有借貸
    關係，尚有150萬元借款未清償等語（見原審卷第26頁），
    參諸該150萬元部分，上訴人即是將借款交付及康公司，並
    持有及康公司簽發之本票，自難以此借款模式即謂借款人必
    為及康公司。而借款後指定將款項匯往何處則屬借貸雙方之
    約定，亦難以上訴人係將借款匯入及康公司帳戶，遽認系爭
    借貸關係存乎上訴人與及康公司間。至上訴人縱曾要求審查
    及康公司營運狀況，乃乙○○借款作為公司周轉之用，及康
    公司營運良窳必將影響乙○○之還款能力，上訴人因此要求
    瞭解公司營運情形，亦屬常情，仍難以此作為有利於乙○○
    之認定，是上訴人主張乙○○除上開150萬元外，尚有借款
    1,365,400元未償一節，應為可採。
  (二)系爭擔保字據是否為丙○○親筆或授權書立？
    上訴人主張丙○○於88年3月31日書立字據載明「乙○○向
    甲○○所借之款，若無力清償，本人將付一切清償責任代為
    償還」等語，丙○○則否認上開字據之真正，乙○○於原審
    已當庭坦認該字據乃其未經丙○○同意或授權，自行模仿丙
    ○○之筆跡而簽立（原審卷第26頁），其亦向臺灣臺中地方
    法院檢察署自首上情，經該檢察署乃備妥上開字據，連同乙
    ○○提出平日書信資料、當庭書寫之模仿筆跡資料、丙○○
    印鑑申請書及當庭分3時段所書寫之筆跡資料等件，函送內
    政部警政署刑事警察局鑑定上開擔保債務字據究為丙○○或
    乙○○之筆跡，據復略以：依放大檢視及特徵比對法鑑定，
    認定擔保債務文件上之筆跡與乙○○當庭所寫之筆跡，筆劃
    結構、筆畫相關位置、及書寫方式吻合。至乙○○平日書信
    資料部分，因書寫方式不同，未列入比對資料等情，有內政
    部警政署刑事警察局97年1月21日刑鑑字第0970000467號鑑
    定書附於臺灣臺中地方法院檢察署96年度偵字第20634號卷
    可佐（見該卷第104-105頁），而乙○○因偽簽丙○○名字
    書寫上開字據，盜蓋丙○○印文，因此觸犯行使偽造私文書
    罪，經判處有期徒刑5月確定，業經本院調閱該院97年度中
    簡字第1426號卷查明無訛。上訴人雖爭執上開鑑定並未考量
    乙○○平日書信筆跡，亦未對丙○○之資料作比對云云，惟
    查乙○○於原審當庭係書寫模仿字跡（原審卷第71頁），與
    其平日字跡自可能不同，復經本院就此爭執函詢內政部警政
    署刑事警察局覆稱：本案有關前揭鑑定書鑑定書所載「乙○
    ○平日書信資料部分因書寫方式不同，未列入比對資料」一
    節，係指該乙○○平日筆跡，其筆劃架構、筆劃相關位置、
    連比方式及爭議筆跡與庭寫筆跡相較，有二種不同書寫方式
    ，二者間欠缺筆劃特徵一致性，致無法歸納其筆跡特徵，以
    進行筆跡比對，故未列入比對筆跡。另鑑定時，其資料比對
    範圍亦包含送鑑丙○○之書立之印鑑登記申請書及當庭書寫
    筆跡等情，有該局97年10月3日刑鑑字第0970136369號函在
    卷可憑（見本院卷第55頁），可知該局於鑑定時已通盤審酌
    所有送鑑資料，排除無法歸納筆跡特徵、不適鑑定之文件後
    ，認定系爭擔保字據上之文字與乙○○當庭所書寫之字跡相
    符，而非丙○○之筆跡乙節，尚無上訴人所稱違反專業之處
    。至上訴人稱若非丙○○授權或同意簽立系爭擔保字據，乙
    ○○自無可能取得丙○○所有之土地暨建物登記謄本影本交
    付上訴人云云，然被上訴人間為父女至親，取得所有權狀影
    本衡情尚非難事，既無其他事證得以證明上開字據係鄭述親
    為或授權所為，上訴人主張丙○○應依據上開字據負代償責
    任，自屬無據。
五、綜上所述，乙○○所欠借款既屢經上訴人催討未果，則上訴
    人依據借貸關係，請求乙○○再給付1,365,400元及自88年2
    月11日起至清償日止按年息5%計算之法定遲延利息，為有理
    由，應予准許，請求丙○○給付部分，則屬無據，不應准許
    。原審就上開應准許部分，為上訴人敗訴判決，尚有未洽，
    上訴意旨求予廢棄改判，為有理由，爰由本院予以廢棄改判
    如主文第2項所示。上訴人請求丙○○應負代償責任部分，
    則無理由，原判決為其敗訴判決，並駁回其假執行之聲請，
    經核於法並無不合，上訴意旨聲明廢棄改判，為無理由，應
    予駁回。又本件上訴人勝訴部分未逾150萬元，不得上訴第
    三審，上訴人聲請宣告假執行，即屬無從准許，原審駁回其
    聲請，理由雖有不同，結論並無二致，應併予駁回。
六、本件事證已明確，兩造其餘主張於判決結果不生影響，爰不
    一一論述，上訴人聲請重為鑑定丙○○筆跡部分，亦無必要
    ，附此敘明。
七、據上論結，本件上訴為一部有理由、一部無理由。依民事訴
    訟法第450條、第449條、第79條，判決如主文。
中    華    民    國    98    年    6     月    23    日
                    民事第九庭
                        審判長法  官  黃熙嫣
                              法  官  林玲玉
                              法  官  陳玉完
正本係照原本作成。
不得上訴。
中    華    民    國    98    年    6     月    26    日
                              書記官  鎖瑞嶺


司法院資訊處製作；財團法人民間司法改革基金會備份。
